【裁判字號】    94,上,769
【裁判日期】    950704
【裁判案由】    返還不當得利
【裁判全文】
臺灣高等法院民事判決                   94年度上字第769號
上  訴  人  丙○○
訴訟代理人  黃坤鍵律師
上  訴  人  甲○○
            乙○○
共      同
訴訟代理人  李鳳翱律師
複代理人    簡汶蕙律師
上列當事人間請求返還不當得利事件，上訴人各自對於中華民國
94 年7月29日臺灣臺北地方法院93年度訴字第2907號第一審判決
提起上訴，本院於95年6月20日言詞辯論終結，判決如下：
    主      文
原判決關於命甲○○、乙○○連帶給付新台幣壹拾萬元部分，及
該部分假執行之宣告，暨命甲○○、乙○○連帶負擔訴訟費用之
裁判，均廢棄。
上開廢棄部分，丙○○在第一審之訴及假執行之聲請均駁回。
丙○○之上訴駁回。
第一審關於命甲○○、乙○○連帶負擔訴訟費用部分，及第二審
訴訟費用，由丙○○負擔。
    事實及理由
一、按第二審訴之變更或追加，非經他造同意，不得為之。但民
    事訴訟法第255條第1項第2款至第6款情形，不在此限；同法
    第446條第1項定有明文。本件丙○○於94年8月15日上訴時
    聲明甲○○、乙○○（以下簡稱甲○○等）應連帶給付之金
    額為2,956,000元 (見本院卷第6頁)，嗣於95年1月3日上訴
    理由狀記載請求甲○○等連帶給付之金額，除前開金額外，
    擴張上訴聲明併請求自93年6月1日起至返還坐落台北市○○
    區○○路66巷8號10樓房屋 (以下簡稱系爭房屋)之日止，按
    月連帶給付16,667元（見本院卷第58頁)，符合民事訴訟法
    第255條第1項第3款之情形，依同法第446條第1項後段，應
    予准許，合先敘明。
二、本件丙○○主張：兩造共有系爭房屋，每人應有部分各3分
    之1，丙○○對系爭房屋全部有使用、收益之權，詎甲○○
    等於民國88年2月25日即兩造母親于秀珍死亡後，除了毆打
    丙○○、逼迫丙○○下跪等強制污辱行為外，更散布毀謗丙
    ○○之文書予親友，其目的係為讓丙○○無法繼續使用系爭
    房屋，且甲○○等為自行占用系爭房屋並排除丙○○之使用
    ，竟將丙○○驅趕出門，復更換門鎖，甲○○等不法阻止丙
    ○○使用系爭房屋，致丙○○受有因無法使用系爭房屋而在
    外租屋之損害，計自88年5月1日起迄93年10月1日止66個月
    每月支出新台幣 (下同)16,000 元共1,056,000元。又系爭
    房屋係丙○○照顧母親之屋，丙○○對系爭房屋感情甚為深
    厚，甲○○等竟將丙○○逐出，對丙○○亦造成精神上損害
    1,000,000元。再者，甲○○等占用之系爭房屋如將之出租
    予第三人每月可得租金50,000元，以丙○○應有部分3分之1
    ，則自88年6月1日起迄93年5月31日止，甲○○等共獲不當
    利益1,000,000元（50,000÷3X12(月)X5( 年)=1,000,002)
    ，爰依民法第179條、第184條、第195條規定，請求甲○○
    等連帶給付3,056,000元（1,056,000+1,000,000+1,000,000
    =3,056,000)，及自93年6月1日起至返還系爭房屋之日止，
    按月給付16,667元，並陳明願供擔保請准宣告假執行。原審
    判決甲○○等應連帶給付丙○○100,000元精神慰撫金，駁
    回丙○○其餘請求，並依丙○○聲請酌定相當擔保准假執行
    宣告。丙○○就其敗訴部分提起上訴，聲明：(一)原判決關於
    駁回後開第二項之訴部分廢棄。(二)甲○○等應連帶給付上訴
    人2,956,000元，及自93年6月1日起至返還系爭房屋之日止
    ，按月連帶給付16,667元。(三)願供擔保請准宣告假執行。就
    甲○○等之上訴，聲明上訴駁回。
三、甲○○等則以：系爭房屋為兩造共有，甲○○等就其應有部
    分對於系爭房屋之全部，有使用收益之權限。且兩造曾於88
    年3月23日簽訂協議書，約定狄家之子孫均有權居住系爭房
    屋，而系爭房屋現由狄家子孫狄敬智居住，甲○○等並未出
    租予第三人，自無不當得利可言。另甲○○等並無排除丙○
    ○使用系爭房屋，亦無驅離丙○○、出租或更換系爭房屋門
    鎖，丙○○之房間迄今仍處於隨時可供丙○○使用之狀態，
    丙○○並未受有損害，丙○○請求甲○○等賠償損害即無理
    由。又縱甲○○等有侵權行為，丙○○之侵權行為損害賠償
    請求權亦已罹於2年時效而消滅。至於丙○○在外另行租屋
    ，乃係丙○○個人行為，與甲○○等無涉。再者，丙○○請
    求返還不當得利及其另行租屋之損害，為重複請求。而有關
    甲○○等妨害自由、毀謗丙○○行為係發生於88年3月間，
    丙○○已請求賠償非財產上損害，且經本院91年訴字第63號
    判決確定，即有一事不再理之適用等語，資為抗辯。上訴聲
    明(一)原判決命甲○○等連帶給付100,000元部分廢棄。(二)上
    開廢棄部分，丙○○在第一審之訴駁回。另就丙○○之上訴
    ，聲明上訴駁回。
四、丙○○前因甲○○於88年3月5日在系爭房屋，以按壓丙○○
    肩部之強暴方式，迫使丙○○在母親之靈位前下跪發誓，而
    使丙○○行無義務之事。又甲○○等復於88年3月10日在系
    爭房屋住處，共同制作誹謗丙○○之信函，對外大量散發有
    關之親友及鄰人，內載以『畜牲』稱呼丙○○、並謂丙○○
    打雙親、侵占母親金錢及珠寶、霸佔房屋、阻撓甲○○聽取
    母親遺言、妨礙醫生施救母親，更加註城府深沈，陰謀計劃
    多年，直指丙○○不是人，使丙○○社會評價受有貶損，依
    民法第184條第1項、第195條第1項規定請求甲○○、乙○○
    各應賠償丙○○1,500,000元、1,000,000元本息之精神慰撫
    金，經本院92年3月25日以91年度訴字第63號判決甲○○等
    甲○○、乙○○應各給付丙○○250,000元、150,000元本息
    ，並於92年4月28日確定，有本院調閱91年度訴字第63號卷
    可稽，是丙○○前因甲○○於88年3月10日妨害自由、甲○
    ○等於88年3月10日誹謗等侵權行為，已經判決確定在案，
    而本件丙○○主張之侵權行為係甲○○等阻止丙○○利用系
    爭房屋，排除丙○○使用系爭房屋，請求其因未能利用房屋
    所生之損害及慰撫金，此經丙○○陳明在卷（見本院卷第50
    頁)，是本件丙○○請求慰撫金部分，核與前揭確定判決請
    求之原因事實不同，自難謂為其既判決效力所及，甲○○等
    抗辯丙○○就請求侵權行為慰撫金部分有重複起訴云云，不
    足為採，合先敘明。
五、丙○○主張系爭房屋為兩造所共有，應有部分各3分之1，業
    據提出建物登記簿謄本附卷可稽（見原審93年北調字第178
    號卷【以下簡稱北調卷】第7頁至第8頁），且為甲○○等所
    不爭執，堪信為真。至丙○○主張甲○○等阻止其利用系爭
    房屋，甲○○等有侵權行為及不當得利云云，惟為甲○○等
    所否認，並以前揭情詞置辯，經查：
  (一)侵權行為部分：
  1.丙○○主張甲○○等於其母于秀珍88年2月25日死亡後，即
    對其毆打、逼迫下跪、散布毀謗文書、換鎖等，而阻止其使
    用系爭房屋，認有侵權行為云云，惟為甲○○等所否認，縱
    丙○○主張甲○○等有前揭侵權行為屬實，其請求權亦已罹
    於2年時效而消滅，茲分述如后：
  (1)按民法第197條第1項規定因侵權行為損害賠償請求權，自請
    求權人知有損害及賠償義務人時起，2年間不行使而消滅。
    自有侵權行為時起，逾10年者亦同。該條項所稱自請求權人
    知有損害時起之主觀知的條件，如係一次之加害行為，致他
    人於損害後尚不斷發生後續性之損害，該損害為屬不可分（
    質的累積），或侵害狀態之繼續延續者，固應分別以被害人
    知悉損害程度呈現底定（損害顯在化）或不法侵害之行為終
    了時起算其時效。惟加害人之侵權行為係持續發生（加害之
    持續不斷），致加害之結果（損害）不斷，若各該不法侵害
    行為及損害結果係現實各自獨立存在，並可相互區別（量之
    分割）者，被害人損害賠償請求權，即隨各該損害不斷漸次
    發生，自應就各該不斷發生之獨立行為所生之損害，分別以
    被害人已否知悉各自論斷其時效之起算時點，始符合民法第
    197條第1項規定之旨趣，且不失該條為兼顧法秩序安定性及
    當事人利益平衡之立法目的。
  (2)本件丙○○主張甲○○等阻其利用系爭房屋之行為，係毆打
    丙○○、逼迫丙○○下跪、散布誹謗之文書等，其時間係在
    88 年3月5日、88年3月10日，更換門鎖行為係在88年3月5日
    至88年3月12日間，甚或丙○○係於90年3月11日回系爭房屋
    取回用品等遭拒等，有丙○○提出證人丁○○、陳高進、馬
    顯銘筆錄、臺灣臺北地方法院檢察署（以下簡稱臺北地檢署
    ）90年度偵續一字第117號起訴書、勤務單為證 (見原審卷
    第45頁至第47頁、第57頁、第75頁)，並有本院調閱臺北地
    檢署88年度偵字第14380號卷附丙○○告訴狀、存證信函在
    卷可按 (見該卷第3頁、第10頁)，是丙○○自斯時起既已知
    悉甲○○等有侵權行為之事實，則丙○○之侵權行為請求權
    時效應自斯時起算，迄丙○○於原審93年11月19日言詞辯論
    時追加依侵權行為請求損害賠償止，有該筆錄、民事訴訟之
    追加聲明狀、民事補充暨辯論意旨狀附卷可按 (見原審卷第
    123頁、第136頁至第147頁)，顯已罹於2年之時效而消滅，
    則甲○○等抗辯丙○○侵權行為損害賠償請求權已罹於2年
    時效而消滅，應可採信。
  (3)丙○○雖主張甲○○等前揭阻止其利用系爭房屋之行為，侵
    權行為尚在繼續中，故未罹於時效云云。惟丙○○主張甲○
    ○等阻止其利用系爭房屋，如毆打、妨害自由、誹謗、換鎖
    、阻其取回物品等，均係一次加害行為，僅於加害行為後導
    致丙○○未能利用房屋不斷發生後續之損害，屬侵害狀態之
    繼續，故其侵權行為之時效，揆諸前開說明，應自丙○○主
    張不法侵害行為終止時即88年3月5日、88年3月10日、90 年
    3月11日起算，而丙○○亦未能證明嗣後甲○○等另有阻止
    丙○○利用系爭房屋之侵權行為，甲○○等主張甲○○等侵
    權行為仍在繼續中云云，不足為採。
  2.綜上，丙○○侵權行為請求權既已罹於2年時效而消滅，甲
    ○○等拒絕給付，為有理由，則丙○○依民法第184條規定
    請求甲○○等連帶賠償其因而在外租賃損害1,056,000元，
    依民法第184條、第195條第1項規定請求賠償非財產上損害1
    ,000,000 元，不應准許。
  (二)不當得利部分：
  1.按民法第179條規定無法律上原因而受利益，致他人受損害
    者，應返還其利益。雖有法律上之原因，而其後已不存在者
    ，亦同。由此可知，不當得利請求權之成立，須具備四項要
    件(1)受利益(2)致他方受損害(3)受利益與受損害間須有因果關
    係(4)無法律上原因。主張不當得利請求權成立之當事人，應
    就不當得利之上開要件，負舉證責任。
  2.本件丙○○主張甲○○等阻其利用系爭房屋，自行占用系爭
    房屋並出租第三人而受有利益，固據聲請訊問證人陳高進、
    丁○○、狄敬智，並據提出陳高進、丁○○於原法院90年度
    訴字第29號確認繼承權等事件91年2月7日言詞辯論筆錄為證
    ( 以下簡稱言詞辯論筆錄)，惟查：
  (1)證人陳高進證稱：「原告（按係指丙○○）的姪子（按係指
    狄敬智）有在場開門，警方有表示說原告的戶籍在裡面，他
    的東西是否還在裡面，可以讓我們進去嗎？當時現場還有一
    個叫什麼「寶華」的男子在裡面，寶華好像是說是原告的哥
    哥把房子『租』給他，…。（你當天有無看到任何租約？）
    沒有。（你進去現場裡面有多少人在居住？）原告的姪子、
    還有另外一個叫什麼「寶華」的。」（見原審卷第125頁）
    ，惟依丙○○提出陳高進於原法院90年度家訴字第29號確認
    繼承權等事件言詞辯論筆錄證稱：「…屋內還有個人叫劉寶
    華說是『寄住』」（見原審卷第46頁)，是劉寶華究係租賃
    或是寄住，證人陳高進陳證前後不一，參酌證人狄敬智證稱
    劉寶華係其父親甲○○之朋友，劉寶華僅是暫住，有該筆錄
    附卷可證（見原審卷第101頁），是依丙○○所舉證人陳高
    進及提出陳高進言詞辯論筆錄，不能證明甲○○等確有將系
    爭房屋出租而獲有利益。
  (2)又證人丁○○證稱：「在90年3月11日下午，丙○○小姐報
    案說『他無法進門』，…我進去的時候，只知道有一個叫狄
    敬智的人，還有1、2個男的，狄敬智說房子有租給人家，狄
    小姐就要狄敬智拿出租賃契約，狄敬智也有拿出租賃契約，
    狄敬智說房子是他的，不要給丙○○住，狄敬智有個朋友，
    很生氣的罵丙○○，丙○○要照相，他們就阻擋不要讓丙○
    ○照相。」（見本院卷第90頁），惟依丙○○提出丁○○於
    原法院90年度家訴字第29號確認繼承權等事件言詞辯論筆錄
    證稱：「…有一個年輕人拿租約給我們看，契約書上的出租
    人是被告兄長，不確定是哪一位，…租賃契約大概有看，但
    出租人是誰記不得，…（庭呈承租人張漢威照供證人指認？
    ）我不確定是他，租賃契約書是一般書局都買得的那種，租
    賃時間是90年3月11日之前不久出租的」（見原審卷第45 頁
    )，是依證人丁○○陳證系爭房屋固有出租，狄敬智並有提
    出租賃契約，但丁○○既無法陳證該租賃契約之承租人係何
    人？租金為何？且證人狄敬智始終否認有租賃契約（見原審
    卷第98頁、第100頁），是證人丁○○所稱狄敬智提出之租
    賃契約是否為真，已非無疑，參酌狄敬智另證稱：「…（這
    個房子有無出租給其他人？）沒有。（還有誰住在這裡？）
    我跟我女朋友楊麗娟，但是他只是偶爾住這裡而已。（你父
    親跟你叔叔現在人在何處？）一個在瑞士，一個在北京，他
    們回來臺灣時候會住這裡，但是很少回來。（丙○○有無向
    你表示表示過他要使用這個房子？）他從來沒有說要回來住
    ，有說要回來拿東西，但沒有說要回來住或使用。（這個房
    子是否曾經出租過？）從來沒有。（這個房屋你有無見過張
    漢威出入？）有，他是我朋友，他住了大概一個半月，他家
    在台中，他到台北來考試，我就讓他住了一個半月，我沒有
    向他收費，但是由他負責水電瓦斯費，大概總共7,000多元
    。…（你是否曾經拿租約給警察看過？）我這邊沒有任何租
    約。…（90年3月11日，警察帶我去敲你家們的時候，明明
    你在家裡，為何不敢開門，後來才開門拿租賃契約給我看，
    請問證人租賃契約是誰跟你簽署的？）我這邊沒有任何租賃
    契約。…曾經是有個叫劉寶華的，他是我父親的朋友，來幫
    忙照顧家裡，他也是偶爾來看看家裡有沒有需要幫忙的，不
    是常住在這裡的。（劉寶華住在這裡時，有無支付費用？）
    沒有，他是我父親的朋友，怎麼可能向他收錢」（見原審卷
    第97頁至第100頁），是甲○○等現分別在瑞士、北京居住
    ，僅偶而回臺灣時暫住系爭房屋，系爭房屋自88年3月5日後
    顯係由狄敬智占用居住，且曾經借予其朋友張漢威、楊麗娟
    及甲○○朋友劉寶華暫住，並未出租他人。徵諸原法院執行
    處曾函請臺北市政府警察局大安分局調查系爭房屋係由狄敬
    智居住，其中一房間係狄敬智之友人游貴和所使用，但無租
    賃關係，故無租賃契約書，有丙○○提出該局93年3月4日北
    市警安分刑字第09360984500號函附卷可考 (見原審卷第56
    頁)，益證系爭房屋係由狄敬智占用，系爭房屋並無出租之
    事實，是究難徒憑證人丁○○證稱狄敬智曾拿出租賃契約，
    遽以推論甲○○等確有出租系爭房屋，丙○○所舉證人丁○
    ○及其言詞辯論筆錄，不能為甲○○等有出租系爭房屋獲利
    之證明。
  (3)另甲○○旅居大陸地區，乙○○旅居瑞士，甲○○等自母親
    余秀珍於88年2月25日死亡後，計甲○○於88年3月25日出境
    後，同年有22次入出境紀錄，每次停留國內時間不過數日至
    1月餘之間，89年間有10次入出境紀錄，每次停留至多十數
    日而已，90年間有6次入出境紀錄，每次停留至多十數日，
    91年間有8次入出境紀錄，每次停留至多10日，92年間有2次
    入出境紀錄，僅停留10日，92年12月26日入境後93年1月5日
    出境，即未有入出境紀錄。而乙○○則於88年3月2日入境後
    ，同年4月28日出境，同年月29日入境，同年5月1日出境，
    同年月10日入境，同年8月29日出境，89年11月27日入境，
    同年12月3日出境，同年月10日入境，同年月15日出境，91
    年1月22日入境，同年月31日出境，同年2月23日入境，同年
    3月7日出境，同年月17日入境，同年月21出境，同年7月6日
    入境，同年8月6日出境，迄今均未再入境，有內政部入出境
    管理局95年3月3日境信凡字第09510167920號函附入出國日
    期證明書在卷可憑 (見本院卷第100頁至第102頁），是甲○
    ○等自88年2月25日母喪後既未居住國內，而回國居住之時
    間，至多不過十數日（乙○○曾於88年5月10日入境後，同
    年8月10日出境，入境約3個月)，系爭房屋現由狄敬智占用
    中，丙○○主張系爭房屋係由甲○○等占用而受有利益云云
    ，不足為採。至甲○○等偶而回國時間雖居住使用系爭房屋
    ，惟甲○○等為系爭房屋之所有權人，應繼分各3分之1，依
    民法第818條規定，甲○○等就系爭房屋應有部分，對於系
    爭房屋之全部，有使用收益之權，故甲○○等於回國期間暫
    住系爭房屋，亦難謂非無法律上原因而獲有利益。丙○○主
    張系爭房屋係由甲○○等占用，即受有利益云云，不足為採
    。
  (4)又系爭房屋現為狄敬智占用，已如前述，而狄敬智雖為甲○
    ○之子，惟狄敬智為61年10月18日出生，有戶籍謄本附卷可
    參，是狄敬智於88年間已係27歲之成年人，參酌兩造於88年
    3月23日曾簽署協議書約定系爭房屋狄家子孫均有權居住之
    ，有該協議書附卷可按（見本院卷第68頁)，復為丙○○所
    不爭，是狄敬既為狄家子孫，其自有權占用居住系爭房屋。
    因此，狄敬智顯係為自己而占用系爭房屋，丙○○主張狄敬
    智為甲○○等之占用輔助人，據以推論甲○○等占用系爭房
    屋而受有利益云云，不足為採。又系爭房屋之停車位雖有出
    租，其租金扣掉管理費後3個月實拿7,500元，固經狄敬智陳
    證在卷（見原審卷第98頁），惟該租金係由狄敬智向管委會
    領得使用，並非支付予甲○○等，此另經狄敬智陳證在卷（
    見原審卷第99頁)，而狄敬智既係為自己而占用系爭房屋，
    自可本於占用系爭房屋而受領停車位租金使用，丙○○據以
    推論甲○○等有出租系爭房屋獲利，亦無可取。
  3.綜上，丙○○既未能證明甲○○等占用系爭房屋，因而獲有
    不法利益，則丙○○依不當得利返還請求權請求甲○○等返
    還1,000,000元，及自93年6月1日起至返還系爭房屋之日止
    ，按月給付16,667元，為無理由，不應准許。
六、綜上所述，甲○○等抗辯丙○○侵權行為請求權已罹於2年
    時效而消滅，甲○○等未占用系爭房屋而獲有不法利益，自
    屬可信。從而，丙○○本於民法第184條、195條第1項、179
    條，請求甲○○等連帶給付3,056,000元，及自93年6月1日
    起至返還系爭房屋之日止，按月給付16,667元，為無理由，
    不應准許。其假執行之聲請亦失所附麗，應併予駁回。原審
    判命甲○○等應連帶給付精神慰撫金100,000元，並為假執
    行之宣告，而駁回丙○○其餘請求，其中命甲○○等連帶給
    付100, 000元部分，自有未洽。甲○○等上訴意旨指摘原判
    決此部分不當，求予廢棄改判，為有理由，自應由本院予以
    廢棄改判，如主文第二項所示。至原審為丙○○敗訴之判決
    部分，及駁回其假執行之聲請，理由雖與本院認定不同，惟
    結論並無二致，丙○○上訴意旨指摘原判決不當，求予廢棄
    改判，仍應認為無理由，應予駁回。
七、本件事證已明，兩造其餘攻擊防禦方法及未經援用之證據，
    經本院審酌後，核與本件之結論，不生影響，爰不一一贅述
    ，附此敘明。
八、據上論結，本件甲○○等之上訴為有理由，丙○○之上訴為
    無理由，依民事訴訟法第450條、第449條第2項、第78條，
    判決如主文。
中    華    民    國    95    年    7     月    4    日
                  民事第十一庭審判長法  官    鄭雅萍
                                    法  官    林恩山
                                    法  官    蘇芹英
正本係照原本作成。
如不服本判決，應於收受送達後20日內向本院提出上訴書狀，其
未表明上訴理由者，應於提出上訴後20日內向本院補提理由書狀
（均須按他造當事人之人數附繕本）上訴時應提出委任律師或具
有律師資格之人之委任狀；委任有律師資格者，另應附具律師資
格證書及釋明委任人與受任人有民事訴訟法第466條之1第1項但
書或第2項（詳附註）所定關係之釋明文書影本。
中    華    民    國    95    年    7     月    4     日
                                    書記官     林初枝
附註：
民事訴訟法第466條之1（第1項、第2項）：
對於第二審判決上訴，上訴人應委任律師為訴訟代理人。但上訴
人或其他法定代理人具有律師資格者，不在此限。
上訴人之配偶、三親等內之血親、二親等內之姻親，或上訴人為
法人、中央或地方機關時，其所屬專任人員具有律師資格並經法
院認為適當者，亦得為第三審訴訟代理人。


司法院資訊處製作；財團法人民間司法改革基金會備份。
